【裁判字號】    95,上訴,960
【裁判日期】    950713
【裁判案由】    偽造文書等
【裁判全文】
臺灣高等法院高雄分院刑事判決         95年度上訴字第960號
上  訴  人
即  被  告  戊○○○
上列上訴人因偽造文書案件，不服臺灣高雄地方法院94年度訴字
第4324號，中華民國95年4 月24日第一審判決（起訴案號：臺灣
高雄地方法院檢察署94年度偵字第16620 號），提起上訴，本院
判決如下：
    主  文
上訴駁回。
    事  實
一、戊○○○擔任會首，於附表1 所示之時間，召集如附表1 所
    示之合會（各合會會期、金額、會員姓名及人數、開標時間
    均詳如附表1 所示；各合會虛構會員詳如附表2 所示），開
    標地點均約定在高雄市左營區○○○路712 巷31號，各採內
    標制（即活會會員係以每會會款扣除得標者所標之標息後繳
    納會款）。詎戊○○○因積欠他人債務，無力償還，竟基於
    意圖為自己不法所有、行使偽造準私文書之概括犯意，自民
    國（下同）92年5 月10日起至93年5 月20日止，利用各合會
    開標時，在上開住處內，或在空白紙上，書立會員姓名、綽
    號及數字；或只書寫數字而未書立其姓名、綽號，另以言詞
    等方法表示係何會員所出具等方式，連續偽造依習慣或特約
    足以表示係由會員參與競標之一定用意之投標單（均未扣案
    ），旋即持之以行使競標而得標，致各該活會會員均陷於錯
    誤而交付會款，足生損害於如附表3 至5 所示之遭冒標會員
    及其他活會會員（冒標會員名稱、金額、偽造署名等情形，
    均詳如附表3 至5 所示。起訴書誤載部分，亦更正如上），
    前後計詐得新臺幣（下同）293 萬4,500 元。
二、案經庚○○、乙○○○、丁○○、丙○○○、甲○○、己○○訴由臺灣高雄地方法院檢察署檢察官偵查起訴。
    理  由
一、上開犯罪事實，業據上訴人即被告戊○○○於原審及本院審
    理中坦承不諱（見原審卷第47頁至第48頁、第64頁至第65頁
    、本院卷第47至48頁），核與告訴人庚○○、乙○○○、丁○○、丙○○○、甲○○、己○○於偵查中陳述之情節相符
    （他字卷第72頁至第74頁、第79頁至第81頁、偵字卷第10頁
    至第16頁）；此外，復有合會會單5 紙附卷足憑（發查卷第
    6 頁、第8 頁、他字卷第83頁）。綜上，被告自白核與事實
    相符，應堪採信。本件事證明確，被告犯行，堪以認定。
二、按我國民間互助會，係由會首招募會員參加所組成，每於標
    會時，通常由欲標取會款之會員，在空白紙條上，或僅書立
    其姓名、綽號及數字者，甚或只書寫數字而未書立其姓名、
    綽號，另以言詞等方法表示係何會員所出具者，則依習慣或
    特約均足以辨明係該會員以所書寫數字為標息金額參加競標
    之標單，自應以準私文書論（最高法院89年度台上字第1319
    號判決意旨參照）。本件被告利用各合會開標時，在上開住
    處內，或在空白紙上，書立會員姓名、綽號及數字；或只書
    寫數字而未書立其姓名、綽號，另以言詞等方法表示係何會
    員所出具等方式，連續偽造依習慣或特約足以表示係由會員
    參與競標之一定用意之投標單，旋即持之以行使競標而得標
    ，致各該活會會員均陷於錯誤而交付會款（冒標會員名稱、
    金額、偽造署名等情形，均詳如附表3 至5 所示），核其所
    為，係犯刑法第216 條、第220 條第1 項、第210 條之行使
    偽造準私文書罪、第339 條第1 項之詐欺取財罪。被告偽造
    署押行為，係偽造準私文書行為之一部；又被告偽造準私文
    書復持以行使，偽造準私文書之低度行為應為行使之高度行
    為所吸收，均不另論罪。被告每次偽造投標單冒標得標後，
    向多數活會會員詐取財物，侵害多數人法益，係一行為觸犯
    數個相同詐欺取財罪名，為同種想像競合犯，應依刑法第55
    條規定，從一重處斷。又被告先後多次行使偽造準私文書、
    詐欺取財之犯行，均時間緊接，所犯係構成要件相同之罪，
    顯均係基於概括犯意反覆為之，均應依連續犯之規定，分別
    論以一罪（被告行為後，刑法第56條連續犯之規定，業於94
    年2 月2 日修正公布刪除，並於95年7 月1 日施行，則被告
    之犯行，因行為後新法業已刪除連續犯之規定，此刪除雖非
    犯罪構成要件之變更，但顯已影響行為人刑罰之法律效果，
    自屬法律有變更，依新法第2 條第1 項規定，比較新、舊法
    結果，仍應適用較有利於被告之行為時法律，即舊法論以連
    續犯）。被告所犯連續行使偽造準私文書及連續詐欺取財2
    罪間，有方法目的之牽連關係，為牽連犯，依刑法第55條之
    規定，從一重之連續行使偽造準私文書罪處斷（被告行為後
    ，94年2 月2 日修正公布之刑法，自95年7 月1 日施行，修
    正後之刑法刪除第55條關於牽連犯之規定。本件被告所犯上
    開行使偽造準私文書及詐欺取財2 罪間，具有牽連犯之關係
    ，依修正前即行為時之規定，應從一重之罪處斷；依修正後
    之刑法既已刪除牽連犯之規定，則所犯上述各罪應依數罪併
    罰之規定分論併罰。比較新舊法之規定，修正後之規定並非
    較有利於被告，依刑法第2 條第1 項之規定，應適用行為時
    之法律，即適用修正前刑法第55條牽連犯之規定，從一重之
    行使偽造私文書罪處斷）。如附表3 所示之被告冒標其餘2
    名不詳會員之會款；及如附表4 所示之被告虛構「蕃薯」會
    員，並加以冒標部分，雖未據起訴，惟其中附表3 所示之合
    會，因被告於原審審理中坦承：自第7 會開始冒標，第8 會
    、第9 會均有會員得標，記得那段時間內，僅有2 會係由會
    員得標，其餘均係冒標等語（詳原審卷第65頁第2 行以下）
    ，是自第7 會起至第19會止，僅有第8 會、第9 會非冒標，
    其餘均係冒標，冒標會數計11會。因此，被告除冒標起訴書
    附表編號1 所示之得會9 會外，應再冒標其餘2 名不詳會員
    之會款甚明。又關於附表4 所示之合會部分，由於被告自承
    ：「蕃薯」並未跟會等語（詳偵查卷第14頁第3 行以下）；
    且觀之他字卷第83頁所示之會單，「蕃薯」於第2 會得標，
    顯見被告被告虛構「蕃薯」會員，並加以冒標之犯行，亦堪
    認定。從而，基於該犯行與前開起訴論罪科刑部分，具有連
    續犯、牽連犯之裁判上一罪關係，自為起訴效力所及，本院
    自應併予審究。
三、被告行為後，刑法第55條牽連犯之規定及同法第56條連續犯
    之規定，業於94年2 月2 日修正公布刪除，惟因比較新、舊
    法結果，仍應適用較有利於被告之行為時法律，即舊法論以
    牽連犯、連續犯，已如前述。又行為後法律有變更者，依修
    正前刑法第2 條第1 項之規定，以適用裁判時法為原則，如
    行為時法有利於行為人，則例外適用行為時法；依修正後刑
    法第2 條第1 項規定，以適用行為時法為原則，惟如裁判時
    法有利於行為人，則例外的適用裁判時法。以往實務見解，
    認原判決未及比較適用新舊法時，上訴後，雖比較結果以舊
    法有利於行為人，而原判決別無其他撤銷事由，仍應由本院
    以此為由撤銷改判。惟修正後之規定係以適用行為時法為原
    則，因此原判決雖未及比較適用，然上訴本院後，經比較新
    舊法，行為後之法律並非較有利於行為人，仍應適用行為時
    法，則原判決適用行為時法即無不當，自不構成撤銷之事由
    ，先予敘明。
四、原審認被告罪證明確，因而適用刑法第216 條、第220 條第
    1 項、第210 條、第339 條第1 項、修正前刑法第56條、第
    55條，罰金罰鍰提高標準條例第1 條前段之規定，並審酌被
    告為圖己利，多次冒用會員名義偽造載有競標利息之標單參
    與競標，詐取會款近300 萬元，致告訴人己○○等人多年積
    蓄、省吃儉用之辛苦血汗錢，血本無歸，求償無門，影響所
    及，並造成許多家庭因而陷入困境，行為惡害非輕，詐騙金
    額非微，惟念及被告犯後坦承犯行，且前未曾受有期徒刑以
    上刑之宣告，迄今仍未與告訴人達成和解等一切情狀，量處
    有期徒刑1 年2 月，並敘明偽造之標單及標單上偽造之冒標
    會員署名，雖為被告所有供犯本罪所用之物，惟因被告已於
    冒標後，將標單丟棄，業據被告於原審自承在卷（見原審卷
    第47頁倒數第11行以下），是就該標單及偽造之署名，均不
    予宣告沒收。原判決認事用法，核無不合，量刑亦屬妥適。
    被告上訴意旨，以其罹患癌症，請求從輕量處其刑等語，指
    摘原判決不當。惟查，被告迄今尚未與告訴人乙○○○等人
    和解，且告訴人乙○○○、丁○○、丙○○○、甲○○亦於
    本院審理中表明請求依法處理、無法原諒被告等語（見本院
    卷第48頁），是被告上訴請求從輕量刑等語，為無理由，應
    予駁回。
據上論斷，應依刑事訴訟法第368條，判決如主文。
本案經檢察官陳宗吟到庭執行職務。
中    華    民    國    95    年    7     月    13    日
                  刑事第四庭    審判長法  官  蕭權閔
                                      法  官  陳吉雄
                                      法  官  黃蕙芳
以上正本證明與原本無異。
如不服本判決應於收受本判決後10日內向本院提出上訴書狀，其
未敘述上訴理由者，並得於提起上訴後10日內向本院補提理由書
狀（均須按他造當事人之人數附繕本）「切勿逕送上級法院」。
中    華    民    國    95    年    7     月    13    日
                                      書記官  呂素珍
附表1：
┌──┬─────────────────┬────────┬──────┐
│編號│會                       期       │ 會   款        │ 會員人數   │
│    │                                  │（新臺幣）      │（含會首）  │
├──┼─────────────────┼────────┼──────┤
│甲  │91年11月10日至94年4 月30日（每月10│10,000元        │ 31會       │
│    │日20時開標，內標制）。第20會止會。│                │            │
├──┼─────────────────┼────────┼──────┤
│乙  │92年6 月15日至94年11月15日（每月15│10,000元        │ 30會       │
│    │日20時開標，內標制）。第13會止會。│                │            │
├──┼─────────────────┼────────┼──────┤
│丙  │93年2 月20日至95年12月20日（每月20│10,000元        │ 35會       │
│    │日20時開標，內標制）。第5會止會。 │                │            │
└──┴─────────────────┴────────┴──────┘
附表2：
┌────┬─────────────────────────────┐
│編號    │ 互   助   會   中   虛   構   之   會   員               │
├────┼─────────────────────────────┤
│甲會    │甲○○（2 會。即編號11號、12號之「賣菜蓮」）、乙○○○（2 │
│        │會。即編號9 號、10號之「素美」）                          │
├────┼─────────────────────────────┤
│乙會    │甲○○（1 會。即編號6 號之「賣菜」）、蕃薯（1 會。即編號2 │
│        │號）、楊建文（1會。即編號22號）                           │
├────┼─────────────────────────────┤
│丙會    │庚○○（1 會。即編號19號之「秀蘭」）                      │
└────┴─────────────────────────────┘
附表3：
┌─┬─────┬────┬────┬────┬────────────┐
│會│冒標日期  │冒標名稱│冒標標息│當時真正│ 詐得金額               │
│別│          │        │(新台幣)│活會人數│ (新台幣)               │
├─┼─────┼────┼────┼────┼────────────┤
│  │92.05.10│陸續以附│3,500元 │21人    │6,500×21＝136,500元    │
│甲│(即第7會) │表2 甲會│        │        │                        │
│會├─────┤中之虛偽├────┼────┼────────────┤
│  │92.08.10│會員名義│3,500元 │19人    │6,500×19＝123,500元    │
│  │(即第10會)│；以蔡秀│        │        │                        │
│  ├─────┤蘭（即編├────┼────┼────────────┤
│  │92.09.10│號16號及│3,500元 │同上    │同上                    │
│  │(即第11會)│17號）、│        │        │                        │
│  ├─────┤丁○○（├────┼────┼────────────┤
│  │92.10.10│即「香菇│3,500元 │同上    │同上                    │
│  │(即第12會)│」，編號│        │        │                        │
│  ├─────┤18號）、├────┼────┼────────────┤
│  │92.11.10│丙○○○│3,500元 │同上    │同上                    │
│  │(即第13會)│（即「蔣│        │        │                        │
│  ├─────┤太太」，├────┼────┼────────────┤
│  │92.12.10│編號19號│3,500元 │同上    │同上                    │
│  │(即第14會)│）、黃秀│        │        │                        │
│  ├─────┤時（編號├────┼────┼────────────┤
│  │93.01.10│不詳）之│3,500元 │同上    │同上                    │
│  │(即第15會)│名義；及│        │        │                        │
│  ├─────┤其他不詳├────┼────┼────────────┤
│  │93.02.10│姓名會員│3,500元 │同上    │同上                    │
│  │(即第16會)│2 人之名│        │        │                        │
│  ├─────┤義冒標。├────┼────┼────────────┤
│  │93.03.10│冒標次序│5,000元 │同上    │5,000×19＝95,000元     │
│  │(即第17會)│不詳。  │        │        │                        │
│  ├─────┤        ├────┼────┼────────────┤
│  │93.04.10│        │5,000元 │同上    │同上                    │
│  │(即第18會)│        │        │        │                        │
│  ├─────┤        ├────┼────┼────────────┤
│  │93.05.10│        │5,000元 │同上    │同上                    │
│  │(即第19會)│        │        │        │                        │
├─┴─────┴────┴────┴────┴────────────┤
│◎關於冒標部分，被告坦承：自第7 會開始冒標，第8 會、第9 會均有會員得標│
│  ，記得那段時間內，僅有2 會係由會員得標，其餘均係冒標等語（詳原審卷第│
│  65頁第2 行以下）。是自第7 會起至第19會止，僅有第8 會、第9 會非冒標，│
│  其餘均係冒標，冒標會數計11會。                                      │
│◎第7 會冒標時，原尚有活會25會（即31會-6會），但因其中4 會係虛構會員（│
│  詳附表2），故被告事實上向活會會員收取會金之會數應為21會（即25會-4 會│
│  ）。                                                                │
│◎第10會冒標時，因第8 會、第9 會確有會員得標，故被告事實上向活會會員收│
│  取會金之會數應為19會（即21會-2會）。                                │
│◎第10會至第19會冒標時，因係連續冒標，且無其他會員得標，故被告事實上向│
│  活會會員收取會金之會數亦應為19會。                                  │
│◎關於冒標金額，被告自承：後來冒標金額均為5,000 元，有3 會，其他平均冒│
│  標金額為3,500 元等語（詳原審卷第64頁倒數第1 行）。是最後3 會之冒標金│
│  額均為5,000元，其餘各會之冒標金額應為3,500元。                      │
│◎以上冒標金額得計：128萬6千元。                                      │
└───────────────────────────────────┘
附表4：
┌─┬─────┬────┬────┬────┬────────────┐
│會│冒標日期  │冒標名稱│冒標標息│當時真正│ 詐得金額               │
│別│          │        │(新台幣)│活會人數│ (新台幣)               │
├─┼─────┼────┼────┼────┼────────────┤
│  │92.07.15│「蕃薯」│3,200元 │26人    │6,800×26＝176,800元    │
│乙│（第2 會）│（編號2 │        │        │                        │
│  │          │）      │        │        │                        │
│會├─────┼────┼────┼────┼────────────┤
│  │92.08.15│「香菇」│3,000元 │26人    │7,000×26＝182,000元    │
│  │（第3 會）│（即郭月│        │        │                        │
│  │          │娥，編號│        │        │                        │
│  │          │3）     │        │        │                        │
│  ├─────┼────┼────┼────┼────────────┤
│  │92.10.15│「阿梅」│3,200元 │25人    │6,800×25＝170,000元    │
│  │（第5 會）│（即黃秀│        │        │                        │
│  │          │時，編號│        │        │                        │
│  │          │5）     │        │        │                        │
│  ├─────┼────┼────┼────┼────────────┤
│  │92.11.15│「賣菜」│4,600元 │同上    │5,400×25＝135,000元    │
│  │（第6 會）│（即王水│        │        │                        │
│  │          │連，編號│        │        │                        │
│  │          │6號）   │        │        │                        │
│  ├─────┼────┼────┼────┼────────────┤
│  │92.12.15│「素美」│5,200元 │同上    │4,800×25＝120,000元    │
│  │（第7會） │（即阮林│        │        │                        │
│  │          │說美，編│        │        │                        │
│  │          │號7號） │        │        │                        │
│  ├─────┼────┼────┼────┼────────────┤
│  │93.1.15 │庚○○（│4,200元 │同上    │5,800×25＝145,000元    │
│  │（第8會） │即編號9 │        │        │                        │
│  │          │）      │        │        │                        │
│  ├─────┼────┼────┼────┼────────────┤
│  │93.02.15│庚○○（│4,000元 │同上    │6,000×25＝150,000元    │
│  │（第9 會）│即編號10│        │        │                        │
│  │          │）      │        │        │                        │
│  ├─────┼────┼────┼────┼────────────┤
│  │93.03.15│庚○○（│4,000元 │同上    │同上                    │
│  │（第10會）│即編號8 │        │        │                        │
│  │          │）      │        │        │                        │
├─┴─────┴────┴────┴────┴────────────┤
│◎關於得標會員、金額，被告坦承：引用黃李秀好提出之會單等語（詳原審卷第│
│  64頁第6 行以下）。是參照被告自承之冒標情形及前開會單，得出冒標會員、│
│  金額如上。                                                          │
│◎第2 會冒標時，原尚有活會29會（即30會-1會），但因其中3 會係虛構會員（│
│  詳附表2） ，故被告事實上向活會會員收取會金之會數應為26會（即29會-3會│
│  ）。                                                                │
│◎第3 會冒標時，因無其他會員得標，故被告事實上向活會會員收取會金之會數│
│  亦應為26會。                                                        │
│◎第5 會冒標時，因第4 會確有會員得標，故被告事實上向活會會員收取會金之│
│  會數應為25會（即26會-1會）。                                        │
│◎第6 會至第10會冒標時，因係連續冒標，且無其他會員得標，故被告事實上向│
│  活會會員收取會金之會數亦應為25會。                                  │
│◎以上冒標金額得計：122萬8,800元。                                    │
└───────────────────────────────────┘
  表5：
┌─┬─────┬────┬────┬────┬────────────┐
│會│冒標日期  │冒標名稱│冒標標息│當時真正│ 詐得金額               │
│別│          │        │(新台幣)│活會人數│ (新台幣)               │
├─┼─────┼────┼────┼────┼────────────┤
│  │93.03.20│「素美」│3,100元 │33人    │6,900×33＝227,700元    │
│丙│（第2 會）│（即阮林│        │        │                        │
│  │          │說美，編│        │        │                        │
│  │          │號6 號或│        │        │                        │
│  │          │7號）   │        │        │                        │
│會├─────┼────┼────┼────┼────────────┤
│  │93.05.20│不詳姓名│4,000元 │32人    │6,000×32＝192,000元    │
│  │（第4 會）│        │        │        │                        │
├─┴─────┴────┴────┴────┴────────────┤
│◎關於得標會員、金額，有會單可參。又被告坦承：第2 會冒用素美名義冒標，│
│  阿梅標得第3 會等語（詳原審卷第64頁倒數第13行以下、他字卷第73 頁第13 │
│  行以下）。是參照前開證物、自白，得出冒標會員、金額如上。            │
│◎第2 會冒標時，原尚有活會34會（即35會-1會），但因其中1 會係虛構會員（│
│  詳附表2） ，故被告事實上向活會會員收取會金之會數應為33會（即34會-1會│
│  ）。                                                                │
│◎第4 會冒標時，因第3 會確有會員得標，故被告事實上向活會會員收取會金之│
│  會數應為32會（即33會-1會）。                                        │
│◎以上冒標金額得計：41萬9,700 元。綜上附表3 至5 所示之冒標金額，合計為│
│  293 萬4,500元。                                                     │
└───────────────────────────────────┘
附錄本判決論罪科刑法條：
刑法第216 條
行使第210 條至第215 條之文書者，依偽造、變造文書或登載不
實事項或使登載不實事項之規定處斷。
刑法第210 條
偽造、變造私文書，足以生損害於公眾或他人者，處5 年以下有
期徒刑。
刑法第220 條第1 項
在紙上或物品上之文字、符號、圖畫、照像，依習慣或特約，足
以為表示其用意之證明者，關於本章及本章以外各罪，以文書論
。
刑法第339 條第1 項
意圖為自己或第三人不法之所有，以詐術使人將本人或第三人之
物交付者，處5 年以下有期徒刑、拘役或科或併科1,000 元以下
罰金。


司法院資訊處製作；財團法人民間司法改革基金會備份。
